【裁判字號】    95,勞訴,64
【裁判日期】    951025
【裁判案由】    給付資遣費
【裁判全文】
臺灣臺中地方法院民事判決              95年度勞訴字第64號
原      告  甲○○
訴訟代理人  丙○○
被      告  台中商業銀行股份有限公司
法定代理人  丁○○
訴訟代理人  徐文宗律師
複代理人    乙○○
上列當事人間請求給付資遣費事件，本院於民國95年10月4日言
詞辯論終結，判決如下：
    主  文
被告應給付原告新台幣伍拾壹萬參仟肆佰貳拾陸元，及自民國九
十五年五月十一日起至清償日止，按年息百分之五計算之利息。
訴訟費用由被告負擔。
本判決於原告以新台幣壹拾柒萬壹仟元為被告供擔保後，得假執
行；但被告以新台幣伍拾壹萬參仟肆佰貳拾陸元為原告預供擔保
後，得免為假執行。
    事實及理由
一、原告起訴主張：原告自民國81年10月22日起受僱於被告，擔
    任北屯分行工友，嗣被告未經原告同意，於95年1月4日以中
    人事字第09507000153號函將原告遠調至霧峰分行工作，被
    告此舉非基於企業經營上所必需，且調動工作地點過遠，致
    需花費較長之交通路程，復未予以必要之協助，已違反內政
    部（74）台內勞字第328433號函所揭示之「調動五原則」，
    並違反被告工作規則，該當勞動基準法第14條第1項第6款規
    定，原告得不經預告終止勞動契約，故原告於95年1月10日
    以存證信函通知原告終止兩造間之勞動契約，嗣兩造經台中
    市政府勞資爭議委員會調解不成，爰依勞動基準法第14條第
    4 項準用同法第17條之規定請求資遣費。又原告受僱期間自
    81年10月22日起至95年1月10日止，工作年資為13年又3個月
    ，另每月平均工資為新台幣（下同）37,440元，故原告得請
    求之資遣費共計496,080元。又迄本件勞動契約終止日止，
    原告尚有17日法定特別休假日未休，原告就此得請求未休工
    資17,346元。並聲明：除假執行之供擔保金額外，餘如主文
    所示。
二、被告則以：被告係依內部員工工作規則第12條、人事管理規
    則第77條規定，將原告工作地點由北屯分行調至霧峰分行，
    此為業務上之需要，而遷調地點仍同在台中縣區，且依該規
    則第82條，員工遷調若非同一市區，得報支旅費，是被告就
    原告之調職，既未變更其工作性質，且就遷調之地點亦有交
    通費之津貼。又原告居住在台中縣神岡鄉○○村○○路，其
    調往霧峰分行工作，可利用4號道路往中二高再由霧峰交流
    道下前往霧峰上班，與其往北屯分行上班路程相距不遠，而
    因行走於高速公路車行速度較快，且不必因紅綠燈因素而停
    車再起動，行車油費更省，是就距離而論並無不利原告之因
    素。再原告原即為工友，其調往霧峰分行亦係從事工友之工
    作，薪資並未調降，且因銀行業競爭激烈，為省人事成本，
    而將原告調整至較大分行，被告並未違反上開內政部所訂定
    之調動五原則。原告無正當理由，於接獲調職令後，竟無正
    當理由繼續曠職3日，被告自得依法終止兩造間之僱傭關係
    等語資為抗辯。並聲明：(1)原告之訴駁回；(2)如受不利之判
    決，願供擔保請准宣告免為假執行。
三、本件兩造不爭執事項：
  (一)原告自81年10月22日起受僱於被告擔任工友。
  (二)若原告終止勞動契約合法，原告年資為13年又3個月，且計
    算資遣費之平均工資為37,440元，請求之資遣費為496,080
    元。
  (三)若原告終止勞動契約合法，原告未休特別休假日為17日，應
    補償未休假工資為17,346元。
四、法院之判斷：
    本件原告主張被告於95年1月4日以中人事字第09507000153
    號函，將原告調至霧峰分行工作等情，雖為被告所不爭執，
    惟原告主張被告該調職行為違反「調動五原則」，自得依法
    不經預告終止勞動契約，並請求資遣費及未休假工資等情，
    為被告所否認，並以前揭詞置辯。是本件應審究者厥為：被
    告未經原告同意將其工作地點調動，是否違反勞動基準法第
    14條第1項第6款之規定？經查：
  (一)按所謂勞動契約，係謂約定勞雇關係之契約，勞動基準法第
    2條第6款定有明文；又工作場所及應從事之工作有關事項應
    於勞動契約中由勞資雙方自行約定，勞動基準法施行細則第
    7條第1款亦有明文，故其變更亦應由雙方自行商議決定。又
    調職乃是雇主對員工人事配置上之變動，固係企業人事管理
    、運作上之常見現象，且通常同時帶有職務內容或工作場所
    之變動，惟調職命令之性質，依目前我國實務上之見解，係
    採所謂之勞動契約說（或稱限定的合意說），即調職如果是
    在勞動契約之預定範圍內時，則調職只是契約之履行過程，
    調職命令僅是勞務指揮之一種事實行為，勞工當然必須服從
    ，反之，若調職超越勞動契約之預定範圍外時，則調職即為
    變更契約內容之要約，未得勞工之同意時，調職對勞工不生
    拘束力。若雇主確有調動勞工工作之必要，應依下列則辦理
    ：(1)基於企業經營上所必須；(2)不得違反勞動契約；(3)對勞
    工薪資及其他勞動條件，未作不利益變更；(4)調動後工作與
    原有工作性質為其體能及技術所可勝任；(5)調動工作地點過
    遠，雇主應予必要之協助（此即一般所謂之「調動五原則」
    ），有內政部74年9月5日發布之（74）台內勞字第328433
    號函釋可資參照。故縱使勞資雙方有資方得調動勞方職務之
    合意，雇主對勞工調職命令權之行使，至少須符合調職五原
    則等規範，方為合法有效。
  (二)查被告之「員工工作規則」及「人事管理規則」為兩造勞動
    契約之一部分，兩造均負有遵守該規則之義務，且被告將原
    告工作地點由北屯分行，調往霧峰分行，係對於勞動契約之
    工作場所變更，且未獲原告同意等情，為兩造所不爭執，惟
    被告調職原告之行為是否合法，分述如下：
    1.被告雖辯稱：基於業務發展需要、銀行業競爭及內部控制
      節省人事成本，依上開工作規則將原告調往較大分行，屬
      必需共體時艱所必然云云。惟查，上開工作規則第12條既
      明定有關員工輪調實施辦法依內政部74年9月5日（74）台
      內勞字第328433號雇主調動勞工五項原則另訂之，則上開
      工作規則，至多僅能解釋為被告對原告有企業內調職之權
      利，然被告實際行使調職命令權時，無論雇主係基於業務
      需要、發展或滿足員工成長學習之目的所為之調動，仍受
      到權利濫用禁止原則及調職五原則之規範、制約。本件被
      告既未舉證證明原告原任職之北屯分行業務有減縮之情形
      ，且未證明霧峰分行之業務或人事需求確有大於北屯分行
      之事實及該調職對其公司經營發展上有何必要或不可缺性
      等情，而原告所任職工友之性質，亦屬北屯分行所需之職
      務，被告既未證明其北屯分行業務有縮減，則其既有之工
      友工作量、人數並為減少，則被告未經原告同意，將其改
      調霧峰分行之調職命令，即與上開調職五原則中「基於企
      業經營所必須」不符。
    2.又被告雖辯稱：原告調往霧峰分行亦係從事工友之工作，
      薪資並未調降，上班復可駕車利用4號道路往中二高再由
      霧峰交流道前往霧峰上班，路程基本相距不遠，油錢更省
      ，無何不利原告之情云云。經查，原告平日以駕駛自小客
      車上班等情，雖經證人戊○○於本院審理中證述明確（見
      本院95年9月4日言詞辯論筆錄），且為原告所不爭執，然
      駕駛汽車上班非兩造約定工作條件之一，原告上班以何工
      具代步，非被告所得限制，而原告既稱：其偶爾騎機車上
      班，以方便送工文等語，則原告若騎機車上班，前往霧峰
      分行即無法利用高速、快速道路，所需路程自遠於北屯分
      行，且需花費通車時間及油費相對較多；又被告之人事管
      理規則第82條規定：「員工遷調除同一市區外，得報支旅
      費」，本件被告之北屯分行與霧峰分行，係分別處於台中
      市及台中縣，非屬同一縣市，而原告僅於調職當日得請領
      一次交通費，之後不得再請領等情，為被告所不否認，則
      此一調職命令，顯對原告勞動條件造成不利之變更，被告
      復未予以必要之協助，顯與上開調職五原則有違，且與被
      告之人事管理規則之規定不符，難謂適法。是原告主張被
      告片面將原告調往霧峰分行屬不法行為一節，於法有據。
  (三)次按雇主違反勞動契約或勞工法令，致有損害勞工權益之虞
    者，勞工得不經預告終止契約，勞動基準法第14條第1項第6
    款定有明文。本件被告未經原告同意，於95年1月4日以中人
    事字第09507000153號函，將原告調往霧峰分行工作，不符
    合上開調動五原則，已如前述，則被告違反兩造間勞動契約
    或勞工法令，原告自得依勞動基準法第14條第1項第6款規定
    終止勞動契約，而原告於95年1月10日已以存證信函通知被
    告終止契約，且未逾30日法定除斥期間，該勞動契約終止之
    意思表示，自屬合法。
  (四)復按第17條規定於本條終止契約準用之，勞動基準法第14條
    第4項定有明文；又雇主依前條終止勞動契約者，應依左列
    規定發給勞工資遣費：一、同一雇主之事業單位繼續工作，
    每滿1年發給相當於1個月平均工資之資遣費。二、依前款計
    算之剩餘月數，或工作未滿1年者，以比例計給之，未滿1個
    月者，以1個月計算，同法第17條亦有明文。本件兩造間之
    勞動契約既經原告合法終止，原告自得依上開規定請求資遣
    費，又原告主張其年資為13年又3個月，且計算資遣費之平
    均工資以37,440元計算，得請求之資遣費為496,080元等情
    ，為被告所不爭執，是原告就該資遣費之請求，自屬有據。
  (五)再按勞工在同一雇主繼續工作滿1年期間者，每年應依左列
    規定給予特別休假：一、1年以上3年未滿者7日。二、3年以
    上5年未滿者10日。三、5年以上10年未滿14日。四、10年以
    上每年加給1日，加至30日為止，勞動基準法第38條定有明
    文。又該條所定之特別休假，工資應由雇主照給，同法第39
    條亦有明文。本件原告終止勞動契約後，尚有未休特別休假
    日17日，為被告所不爭執，依上開規定，自得請求未休假之
    工資補償，而被告對於原告該部分請求之金額為17,346元亦
    不爭執，是原告就該特別休假未休工資之請求，亦屬有據。
五、綜上所述，被告片面調動原告工作地點既屬不法，而原告於
    95年1月10日既已合法終止兩造間之勞動契約，自得請求上
    開資遣費及未休特別休假日工資共計513,426元（496,080＋
    17,346＝513,426）。從而，原告請求被告給付513,426元，
    及自起訴狀繕本送達翌日即九十五年五月十一日起至清償日
    止，按年息5%計算之利息，為有理由，應予准許。兩造均陳
    明願供擔保，以代釋明，請求宣告假執行及免為假執行，經
    核並無不合，爰分別酌定相當擔保金額准許之。
六、本件事證已臻明確，兩造其餘之攻擊防禦方法，與判決基礎
    之事實及結果並無影響，爰不予審酌，併此敘明。
七、訴訟費用負擔之依據：民事訴訟法第78條。
中    華    民    國    95    年    10    月    25    日
                  民事第三庭    法  官  卓進仕
以上正本係照原本作成。
如對本判決上訴，須於判決送達後20日內向本院提出上訴狀（須
附繕本）。
中    華    民    國    95    年    10    月    25    日
                                書記官  蔡柏倫


司法院資訊處製作；財團法人民間司法改革基金會備份。
